臺灣高等法院刑事判決　　　　　　　　　　　　　九十一年度上訴字第二七六五號
　　上　訴　人
　　即　被　告　甲○○
右上訴人因山坡地保育利用條例等案件，不服臺灣板橋地方法院九十年度訴字第一五
四０號，中華民國九十一年六月二十八日第一審判決（起訴案號：臺灣板橋地方法院
檢察署九十年度偵字第七七四０號）提起上訴，本院判決如左：
    主  文
原判決關於甲○○部分撤銷。
甲○○共同在私人山坡地內未經同意擅自占用及從事開挖整地，致生水土流失未遂，
處有期徒刑陸月，併科罰金新臺幣拾萬元，有期徒刑如易科罰金，以佰元折算壹日
，罰金如易服勞役，以新臺幣玖佰元即銀元佰元折算壹日。
電鋸壹支、鋤頭壹把均沒收。
    事  實
一、坐落臺北縣新莊市○○○○段十八份坑小段一二七地號土地係李壽安、李德勝、
    李象揚、李左任、李秋金、李仲正、李幸瑤、李玉玲、李仲修、李吳彩鳳、李麗
    慧、李張花、李晉旭、李晉光、李惠芬、李惠珠、李晉印等人所共有，並分別經
    行政院於民國六十八年十一月二十一日以台六十八經字第一一七○一號函核定及
    臺灣省政府於六十九年二月六日以六九府農山字第一二○一六六號公告為山坡地
    ，係山坡地保育利用範圍，復依據水土保持法分別經行政院於八十五年一月十三
    日以台八十五農字第○一三三五號函核定及臺灣省政府於八十五年三月六日以八
    五府農水字第一二三一四號公告為山坡地。
二、甲○○、乙○○（已經原審法院判處有期徒刑五月，緩刑二年確定）及曾玉海（
    未據起訴）均明知上開坐落臺北縣新莊市○○○○段十八份坑小段一二七地號土
    地係他人所有之山坡地等前開情事，詎三人猶基於意圖為自己不法之利益、違反
    水土保持法之共同犯意聯絡，自九十年二月間起推由乙○○、曾玉海至該土地內
    （位置如附圖所示「一二七Ａ」部分，面積為○．○一○五公頃）以其所有之鋤
    頭一把開挖整地，並由甲○○出資購買、拖吊報廢之貨櫃四只至該處放置而加以
    占用，而欲供存放飼料、工具以便於該處飼養雞隻。嗣於九十年三月十九日即經
    臺北縣新莊市公所以九十北縣莊建字第一三二三七號予以查報，並經臺北縣政府
    農業局、工務局、臺北縣新莊市公所、臺北縣新莊地政事務所人員於九十年四月
三日至現場會勘屬實。迨九十年四月十九日十一時許，經臺北縣新莊市公所建設
    課人員會同臺北縣政府警察局新莊分局丹鳳派出所警員於該地當場查獲乙○○，
    並查扣甲○○所有供乙○○便於占用、開挖整地而用以鋸除部分樹枝之電鋸一支
    ；而上開占用、開挖整地之行為尚未致生水土流失。
三、案經臺北縣政府移送及臺北警察局新莊分局報請臺灣板橋地方法院檢察署檢察官
    偵查起訴。
    理  由
一、訊據被告甲○○雖坦承自九十年二月間起即由乙○○及曾玉海，前去臺北縣新莊
    市○○○○段十八份坑小段一二七地號土地內，以鋤頭開挖整地，並由被告出資
    購買且拖吊報廢之貨櫃四只至該處放置，而欲供存放飼料、工具以便於該處飼養
    雞隻，嗣於九十年四月十九日十一時許，經臺北縣新莊市公所建設課人員會同臺
    北縣政府警察局新莊分局丹鳳派出所警員於該地當場查獲證人乙○○，並查扣被
    告所有供乙○○用以鋸除部分樹枝之電鋸一支等情，惟否認有何違反水土保持法
    之犯行，並辯稱：該開挖整地處係伊與陳國慶合資向李秋金等人所購買，已交付
    價金，因增值稅之繳交問題，雖未辦理過戶，然其有權使用，且伊在該處有十幾
    甲土地，不可能去佔用四個貨櫃之他人土地，伊並非無權佔用云云。
二、經查：
（一）坐落臺北縣新莊市○○○○段十八份坑小段一二七地號土地係李壽安、李德勝
      、李象揚、李左任、李秋金、李仲正、李幸瑤、李玉玲、李仲修、李吳彩鳳、
      李麗慧、李張花、李晉旭、李晉光、李惠芬、李惠珠、李晉印等人所共有，並
      分別經行政院於六十八年十一月二十一日以台六十八經字第一一七○一號函核
      定及臺灣省政府於六十九年二月六日以六九府農山字第一二○一六六號公告為
      山坡地，係山坡地保育利用範圍，復依據水土保持法分別經行政院於八十五年
      一月十三日以台八十五農字第○一三三五號函核定及臺灣省政府於八十五年三
      月六日以八五府農水字第一二三一四號公告為山坡地，此有臺北縣新莊地政事
      務所九十年五月七日九○北縣莊地資字第七五八七號函檢附之土地登記謄本、
      臺北縣政府九十年七月十三日九十北府農山字第二三九九二八號函附卷足稽（
      見偵卷第五十三頁至第五十九頁、第八十七頁），又前開土地之所有權人並未
      同意被告甲○○、乙○○占用、開挖整地一事，亦據證人即該土地之所有權人
      李左任、李惠珠、李晉旭、李秋金到庭結證屬實（見原審卷第二０二至二０五
      頁）。
（二）坐落臺北縣新莊市○○○○段十八份坑小段一二七地號土地於九十年三月十九
      日即經臺北縣新莊市公所以九十北縣莊建字第一三二三七號予以查報開挖整地
      、置放報廢貨櫃之事實，業據被告坦承在卷，核與證人葉錦樑供稱：「是被告
      請伊除草及砍樹讓伊養雞用的」（見偵卷第四頁背面）、「貨櫃是被告的‧‧
      ‧樹木是伊用電鋸鋸的」（見偵卷第二十頁背面）、「貨櫃是被告出錢買的‧
      ‧‧貨櫃裡面要放雞的飼料，雞是要放在貨櫃的旁邊，伊砍枯樹及草的地方‧
      ‧‧放貨櫃的地方用鋤頭扒」等情相符（見原審卷第三十一、三十二頁），並
      經臺北縣政府農業局、工務局、臺北縣新莊市公所、臺北縣新莊地政事務所人
      員於九十年四月三日至現場會勘屬實，迨九十年四月十九日十一時許，經臺北
      縣新莊市公所建設課人員會同臺北縣政府警察局新莊分局丹鳳派出所警員於該
      地當場查獲被告乙○○，凡此均有「臺北縣違規使用山坡地涉及違反水土保持
      法、山坡地保育利用條例案件現場會勘紀錄（九十年四月三日）」、「臺北縣
      新莊市違規使用山坡地查報表（四聯單之一）」、「臺北縣新莊市公所會勘紀
      錄（九十年四月十九日）」、現場照片十五幀在卷（見他字號卷第四頁、九至
      十一、十九頁、二十頁、偵卷第七頁至第十二頁）可憑。嗣經檢察官於九十年
      五月十一日會同臺北縣新莊地政事務所、臺北縣政府農業局人員至現場勘驗並
      囑託測量，結果顯示被告甲○○、乙○○及曾玉海擅自占用、開挖整地之土地
      位置、面積如附圖所示「一二七Ａ」部分之事實，亦有該日勘驗筆錄、臺北縣
      新莊地政事務所九十年五月二十一日九○北縣莊地測字第八七○六號函附之土
      地複丈成果圖附卷可稽（見偵卷第五十二頁）。
（三）被告雖辯稱該土地係伊所購入，雖尚未辦理所有權移轉登記事宜，然仍係有權
      使用云云。惟：被告甲○○於檢察官偵查中及原審審理中固分別提出「不動產
      買賣契約書」（見偵卷第六十九頁至第七十一頁）以及「協議書」（見原審卷
      第一四０至一四二頁），用以佐證前開土地係伊與陳國慶合資購買而有權使用
      云云，另被告與陳國慶曾合資向李秋金等人購買土地一事，證人即買賣見證人
      邵楓雅（見原審卷第五十六頁）、證人即出賣人李秋金（見偵卷第八十一頁背
      面、原審卷第五十六、五十七、二０三頁）、李承祖（見原審卷第三十五頁）
    、李左任（見原審卷第五十六、五十七、二０三頁）、證人即出賣人李朝樹之
      繼承人李進旭（見原審卷第二０三、二０四頁）、陳萬慶、證人即協議書當事
      人梁忠火、梁忠和、何木村、許江龍、張德綜（見原審卷第一五四至一五六頁
      ）於原審固亦曾到庭證述被告曾購入土地，惟觀乎該「不動產買賣契約書」、
      「協議書」之內容，僅係針對臺北縣新莊市○○○○段十八份坑小段第八九、
      二三五、二五七、二六○地號等四筆土地為買賣及交換，與被告放置貨櫃之臺
      北縣新莊市○○○○段十八份坑小段一二七地號土地本即無涉，且該等土地之
      出賣人共二十四人，亦與第一二七地號共有人十七人相差達七人，亦有前揭各
      該土地登記謄本在卷可資比對，是被告並無誤認之可能。又參酌被告自承就購
      買該等土地，伊已出資新臺幣四千餘萬之鉅（見原審卷第一三六、二八一頁）
      ，則衡情其就所購買土地之位置，當能充分注意而不致誤認，況且被告亦坦承
      伊買土地的時候有看地籍圖，亦知道所買土地的地號（見原審卷第二０五頁）
      ，是被告對其所購入土地之位置自是知之甚詳；再者，自被告於原審提出之「
      協議書」（九十年七月十八日簽訂）之附件（地籍圖），被告坦承於其上繪有
      欲行交換之臺北縣新莊市○○○○段十八份坑小段第二三五地號土地之一部分
      （長六十公尺，寬六十四公尺，面積一一七二坪），其位置係於「便橋」之右
      側，亦足見被告就該臺北縣新莊市○○○○段十八份坑小段一二七地號土地（
      位於「便橋」之左側）並非不能辨別，而徵諸已判決確定之共同被告乙○○於
      檢察官偵查中供稱不知置放貨櫃處之地主為何人等語（見偵卷第二十頁背面）
      ，及被告吊放貨櫃之位置適因山溝水流沖積而較平坦，又在十八份坑溪之側，
      架設便橋即可輕易到達，此觀照片已明，是被告與乙○○因貪圖一時之私利，
      趁該處屬山坡地，而所有權眾多而缺乏管理之狀況下擅予占用並開挖整地之情
      灼然至明。至共同被告乙○○嗣後改稱地主係被告云云，與前揭事證不符，顯
      係事後迴護之詞，不足採信。
三、綜上所論，被告辯稱放置貨櫃之土地係伊所購入而有使用權云云，顯與事實不符
    而無可取，本件事證明確，被告上開犯行洵堪認定，應依法論科。
四、查被告於私人所有之山坡地內，未經同意，擅自占用及從事水土保持法第八條第
    一項第五款所示之其他開挖整地之行為，未致生水土流失，核其所為係犯水土保
    持法第三十二條第四項、第一項之在私人山坡地內未經同意擅自占用及從事開挖
    整地，致生水土流失未遂罪（參照最高法院八十九年度臺上字第四八九號判決要
    旨、本院暨所屬法院八十九年度法律座談會彙編第三四○頁至第三四六頁第三十
    一則提案研究意見）；公訴人雖認被告係犯水土保持法第三十二條第一項、山坡
    地保育利用條例第三十四條第一項及刑法第三百二十條第二項之罪，且所犯該三
    罪間，有普通法與特別法之法規競合關係，而應論以特別法之山坡地保育利用條
    例第三十四條第一項之罪；惟查：
（一）公訴人認被告之前開行為已致生水土流失，無非係以經檢察官於九十年五月十
      一日會同臺北縣政府農業局，臺北縣新莊地政事務所及臺北縣警察局新莊分局
      承辦人員至上址履勘，發現現場植被均遭破壞，砂土裸露，遺留大量樹木及樹
      枝，當天天氣陰雨，石頭有滑動現象，有檢察官九十年五月十一日現場勘驗筆
      錄可稽（見偵卷第五十頁）。另臺北縣政府農業局人員表示：山坡地經開挖，
      造成土石裸露，有造成水土流失之「可能」，復經臺北縣新莊地政事務所人員
      就該土地進行位置測量及繪圖，其開挖整地範圍如附圖所示「一二七Ａ」部分
      （開挖面積達○‧○一○五公頃），亦有臺北縣新莊地政事務所九十年五月二
      十一日九○北縣莊地測字第八七○六號函附土地複丈成果圖附卷可稽（見偵卷
      第五十二頁），是被告顯有開挖、整地之行為，且其開挖、整地以致破壞地表
      已構成水土保持法施行細則第三十五條第一項第二款、第四款、第七款所述水
      土流失之要件（破壞地表或地下水源涵養、土地發生崩塌或土石流失及違反特
      定水土保持區管制事項，有直接影響水土保持功能或目的之虞），應已致生水
      土流失之結果為其論據；然訊據被告堅決否認渠所為業已致生水土流失，並辯
      稱：僅由乙○○與曾玉海以鋤頭稍加整地，面積非大，故並未致生水土流失等
      語。按水土保持法第三十二條第一項之罪，以「致生水土流失」為其構成要件
      ，係實害犯，故以發生水土流失之結果為必要，而水土保持法施行細則第三十
      五條第一項係規定：「有下列情形之一者，主管機關應依本法第二十五條至第
      二十七條規定執行緊急處理；執行緊急處理時，主管機關應通知水土保持義務
      人，並於各該主管機關公告處公告之：一、土砂或渣物淤塞河床或水道。二、
      破壞地表或地下水源涵養。三、水、土壤或其他環境受污染。四、土地發生崩
      塌或土石流失。五、損害田地、房舍、道路、橋樑安全。六、有礙防洪、排水
      、灌溉、其他水資源保護或水利設施。七、違反特定水土保持區管制事項，有
      直接影響水土保持功能或目的之虞。八、其他有妨礙公共安全事項。主管機關
      執行前項之緊急處理時，準用前條之規定。」，則顯然只係就主管機關執行緊
      急處理之條件所為之規定，此觀該法條之規定自明，自難遽逕採之為認定「致
      生水土流失」之依據；且自卷附經警當場查獲被告乙○○前之現場會勘照片（
      見他字卷第十一頁、偵卷第八頁至第十一頁）暨檢察官於九十年五月十一日履
      勘現場時所拍攝之貨櫃已移除照片（見偵卷第六十一頁至第六十四頁）加以比
      較，其間並無明顯之地形、地貌變化，再者，因該處本係位於一山溝水流沖積
      處，此觀照片亦明，且證人即臺北縣新莊市公所職員陳進謙亦到庭結證稱：「
      （為何現場有那麼多石頭？）下雨的時候會從山上滑落一些石頭，那裡是石頭
      山，自然會有很多的石頭，並非從其他地方運過去的。」（見原審卷第二０五
      頁），此並有該處嗣經新莊市公所整治十八份坑溪時開挖之現場照片八幀（見
      原審卷第一六三、一七九、一八０頁）足資佐證，而觀乎「臺北縣違規使用山
      坡地涉及違反水土保持法、山坡地保育利用條例案件現場會勘紀錄（九十年四
      月三日）」之「會勘結論」欄，就「已致生水土流失或毀損水土保持之處理與
      維護設施」一項並未加以填註勾記（見他字卷第四頁），而證人即臺北縣政府
      農業局職員張榮華亦到庭結證稱：「（是否已致生水土流失或毀損水土保持之
      處理與維護設施？）『我們無法判斷』，但依據農委會的解釋是有造成水土流
      失。」（見原審卷第二０五頁），另檢察官於九十年五月十一日之勘驗筆錄（
      見偵卷第五十頁）亦記載臺北縣政府農業局人員表示：「山坡地經開挖，造成
      土石裸露，有造成水土流失之『可能』」，則是否已生水土流失本屬有疑，且
      縱依前開勘驗筆錄所載：「現場植被均遭破壞，砂土裸露，遺留大量樹木及樹
      枝，當天天氣陰雨，石頭有滑動現象」，惟依其所在位置及週遭環境亦難遽認
      此與被告之前開行為有相當因果關係存在，且該地並未曾有釀成災害之事實，
      亦有臺北縣政府九十年十月十九日九十北府農山字第三七八四四三號函在卷足
      參（見原審卷第十五頁），故公訴人認被告前開行為已致生水土流失既遂，並
      非允洽（犯罪之既遂與未遂，僅係狀態之不同，不生變更起訴法條之問題）。
（二）按刑法上所謂法規競合，係指同一犯罪構成要件之一個犯罪行為，而因法規之
      錯綜關係，同時有數法條可以適用，乃依一般法理擇一適用之謂（參照最高法
      院七十三年度臺覆字第二五號判例）。而水土保持法第三十二條第四項、第一
      項之罪，以「在公有或私人山坡地、公有林區或他人私有林區內未經同意擅自
      墾殖、占用或從事同法第八條第一項第二款至第五款之開發、經營或使用，致
      生水土流失或毀損水土保持之處理與維護設施，未遂」為要件。該條項之規定
      雖重在山坡地或林區之水土保持，但亦含有竊佔罪之性質，以未經土地所有權
      人同意，擅自墾殖、占用或開發、經營、使用為必要（參照最高法院八十七年
      度臺上字第七○二號判決要旨）。故被告雖有未經前開臺北縣新莊市○○○○
      段十八份坑小段一二七地號土地所有權人之同意而擅自占用、從事開挖整地之
      行為，然水土保持法第三十二條第四項、第一項之罪既含有竊佔罪之性質，依
      前揭法規競合之法理，自毋庸另論以刑法第三百二十條第二項之竊佔罪，公訴
      人就此所認固屬無誤，然另按所謂「後法優於前法」之原則，係指前法及後法
      均為普通法或均為特別法之情形而言，若二法彼此間有特別法與普通法關係存
      在時，即應適用「特別法優先普通法」之原則，而無「後法優於前法」原則之
      適用；查八十七年一月七日修正、同年月九日生效之山坡地保育利用條例第三
      十四條第一項雖設有相同於水土保持法第三十二條第一項條文之規定，二者所
      規定之刑度亦完全相同，惟依水土保持法第一條第二項規定：「水土保持，依
      本法之規定，本法未規定者，適用其他法律之規定」，就水土保持之處理與維
      護而論，水土保持法顯係立於特別法之地位，應優先適用，僅水土保持法無規
      定者，始適用其他法律之規定，是水土保持法係山坡地保育利用條例之特別法
      （參照最高法院八十八年度臺非字第二七八號判決意旨）。故縱使上揭山坡地
      保育利用條例條文之修正，係在水土保持法第三十二條於八十三年十月二十一
      日修正、同年月十三日生效之後，依特別法優先普通法之原則，故仍應優先適
      用水土保持法第三十二條第四項、第一項之規定論罪。是公訴人認被告係觸犯
  刑法第三百二十條第二項、山坡地保育利用條例第三十四條第一項、水土保持
      法第三十二條第一項等罪名，且應依山坡地保育利用條例第三十四條第一項之
      罪處斷，容有未洽，應予指明。被告著手在私人山坡地內未經同意擅自占用、
      開挖整地，惟未致生水土流失之結果，為未遂犯，應依刑法第二十六條前段之
      規定，按既遂犯之刑減輕之。被告與乙○○及曾玉海間，就上開犯行有犯意聯
      絡及行為分擔，均為共同正犯。
五、原審以被告罪證明確予以論罪科刑，固非無見，惟查：公訴人係起訴被告「在私
    人山坡地內未經同意擅自占用及從事開挖整地，致生水土流失」之犯行，雖被告
    所為並未生水土流失之結果業如前述，然原判決主文第一項記載「甲○○共同在
    私人山坡地內未經同意擅自占用及從事開挖整地，致生水土流失或毀損水土保持
    之處理與維護設施，未遂」，則被告究係致生水土流失未遂或毀損水土保持之處
    理與維護設施未遂抑或二者均未遂，即屬無從判明，另原判決就公訴人所未起訴
    之毀損水土保持之處理與維護設施部分予以判決，亦有未受請求事項予以判決之
    不當。被告上訴否認犯罪，雖無理由，惟原判決既有上開可議之處，仍屬無可維
持，自應由本院將原判決關於被告部分予以撤銷改判。爰審酌被告貪圖一己之私
    利而為本案犯行之犯罪動機、目的、手段、品行、智識程度、占用、開挖整地面
    積為○．○一○五公頃、所生危害尚輕及犯罪後之態度等一切情狀，量處如主文
    所示之刑，並就被告所宣告之有期徒刑部分諭知易科罰金之折算標準，另就罰金
    刑部分諭知如易服勞役之折算標準，以資儆懲。而扣案之電鋸一支，係片附卷（
    見偵卷第八頁至第十頁、第十二頁）足資佐證，堪認係犯水土保持法第三十二條
    第四項、第一項之罪所使用之機具，復屬被告所有之物，亦據被告（見乙○○為
    便於占用、開挖整地而用以鋸除部分樹枝者，此業為其所坦承，且參照原審卷第
    二六三頁）以及乙○○供明無誤（見原審卷第二０九頁），爰依水土保持法第三
    十二條第五項之規定宣告沒收；至於供開挖整地所用之鋤頭雖未扣案，且證人乙
    ○○亦供稱已丟在山上云云（見原審卷第二八二頁），惟既不能證明業已滅失，
    仍併予宣告沒收。
據上論斷，應依刑事訴訟法第三百六十九條第一項前段、第三百六十四條、第二百九
十九條第一項前段，水土保持法第三十二條第四項、第一項、第五項，刑法第十一條
前段、第二十八條、第二十六條前段、第四十一條第一項前段、第四十二條第二項，
罰金罰鍰提高標準條例第二條，現行法規所定貨幣單位折算新臺幣條例第二條，判決
如主文。
本案經檢察官張秋雲到庭執行職務。
中      華      民      國      九十一      年      十一    月    五    日
                              臺灣高等法院刑事第四庭
                                  審判長法  官  蔡  永  昌
                                        法  官  陳  榮  和
                                        法  官  徐  昌  錦
右正本證明與原本無異。
如不服本判決應於收受送達後十日內向本院提出上訴書狀，其未敘述上訴之理由者並
得於提起上訴後十日內向本院補提理由書（均須按他造當事人之人數附繕本）。
                                        書記官  吳  金  來
中      華      民      國    九十一    年      十一    月       五     日
附錄本案所犯法條：
水土保持法第三十二條
在公有或私人山坡地或國、公有林區或他人私有林區內未經同意擅自墾殖
、占用或從事第八條第一項第二款至第五款之開發、經營或使用，致生水
土流失或毀損水土保持之處理與維護設施者，處六個月以上五年以下有期
徒刑，得併科新台幣六十萬元以下罰金。但其情節輕微，顯可憫恕者，得
減輕或免除其刑。
前項情形致釀成災害者，加重其刑至二分之一；因而致人於死者，處五年
以上十二年以下有期徒刑，得併科新台幣一百萬元以下罰金；致重傷者，
處三年以上十年以下有期徒刑，得併科新台幣八十萬元以下罰金。
因過失犯第一項之罪致釀成災害者，處一年以下有期徒刑，得併科新臺幣
六十萬元以下罰金。
第一項未遂犯罰之。
犯本條之罪者，其墾殖物、工作物、施工材料及所使用之機具沒收之。
